【裁判字號】    99,簡上,649
【裁判日期】    991025
【裁判案由】    詐欺
【裁判全文】
臺灣桃園地方法院刑事判決             99年度簡上字第649號
上  訴  人
即  被  告  甲○○
上列上訴人因被告詐欺案件，不服本院刑事庭中華民國99年7月7
日99年度桃簡字第865號第一審刑事簡易判決（檢察官聲請簡易
判決處刑案號：臺灣桃園地方法院檢察署99年度偵字第5530號及
移送併辦，案號：臺灣板橋地方法院檢察署99年度偵字第11167
號），提起上訴，本院管轄之第二審合議庭判決如下：
    主  文
上訴駁回。
    事  實
一、甲○○明知申請帳戶使用係輕而易舉之事，一般人無故取得
    他人金融帳戶使用之行徑常與財產犯罪之需要密切相關，而
    可預見該名不自行申辦帳戶之人，可能係遂行不法所有意圖
    用以詐騙等不法財產犯罪行為，但仍以縱若有人持以犯罪亦
    不違反其本意，而基於幫助他人詐欺取財之不確定犯意，於
    民國98年12月24日前之某日，從蘋果日報分類廣告版所刊登
    之廣告中得知辦理貸款之訊息，旋按廣告內容所載之行動電
    話0000 000000號撥打與詐欺集團中某真實姓名年籍不詳，
    自稱「陳先生」之成年人（下稱陳先生），陳先生遂要求其
    提供存摺、提款卡及提款卡密碼使用。於98年12月24日下午
    某時許，甲○○即前往桃園縣龜山鄉○○路○段122之12 號
    住處附近之7-11便利商店內，將其所有於90年12月3日開戶
    之臺灣土地銀行南新莊分行（下稱土銀南新莊分行）帳號
    000-00000000 0000號存款帳戶之存摺、提款卡，連同另申
    辦之玉山銀行、中國信託銀行存摺及提款卡，一併寄送與陳
    先生，並告知該等帳戶之密碼供其使用，藉以幫助陳先生所
    屬詐欺集團從事財產犯罪之犯行。嗣陳先生取得前開帳戶後
    ，即與其所屬詐欺集團成年成員，共同基於意圖為自己不法
    所有之詐欺犯意聯絡，而為下列行為：
(一)、於99年1月6日，乙○○從某廣告得知貸款訊息，遂依該廣告
    內容所載之行動電話0000000000、0000000000號撥打與集團
    中之某真實姓名推由集團中之某真實姓名年籍不詳，自稱「
    鄭專員」之成年人（下稱鄭專員），鄭專員與丙○○相約前
    往址設臺中縣豐原市○○路508號之臺灣土地銀行豐原分行
    等候。丙○○依約前往後，未見鄭專員，便以電話與鄭專員
    聯絡，此時，鄭專員即向乙○○佯稱須先繳交風險管理費方
    能貸款，致乙○○信以為真而陷於錯誤，即依指示於同日上
    午11時17分許，在臺灣土地銀行豐原分行，以「臨櫃存款」
    方式存入新臺幣（下同）20,000元至甲○○上開帳戶內，並
    旋遭提領一空。嗣因乙○○發覺有異，報警處理，始悉上情
    。
(二)、於99年1月6日上午10時許，丙○○從蘋果日報分類廣告版之
    廣告得知貸款訊息，遂依該廣告內容所載之行動電話000000
    0000號撥打與集團中之某真實姓名年籍不詳，自稱「許經理
    」之成年人，許經理向丙○○佯稱須先繳交風險管理費、設
    定費等方能貸款，致丙○○信以為真而陷於錯誤，即依指示
    前往臺灣土地銀行豐原分行，於同日上午11時27分許，以「
    臨櫃存款」方式存入47,000元至甲○○上開帳戶內，並旋遭
    提領一空。嗣因丙○○發覺有異，報警處理，始悉上情。
二、案經臺北縣政府警察局新莊分局報告臺灣桃園地方法院檢察
    署檢察官偵查後聲請簡易判決處刑暨臺北縣政府警察局新莊
    分局報請臺灣板橋地方法院檢察署移送併案審理。
    理  由
壹、證據能力部分
    按被告以外之人於審判外之陳述，雖不符刑事訴訟法第159
    條之1至第159條之4之規定，而經當事人於審判程序同意作
    為證據，法院審酌該言詞陳述或書面陳述作成時之情況，認
    為適當者，亦得為證據；當事人、代理人或辯護人於法院調
    查證據時，知有刑事訴訟法第159條第1項不得為證據之情形
    ，而未於言詞辯論終結前聲明異議者，視為有前項之同意，
    刑事訴訟法第159條之5定有明文。查本案作為認定事實所引
    用審判外之相關供述證據（包含書面陳述），固屬傳聞證據
    ，惟公訴人、被告即上訴人（下稱被告）甲○○於審判期日
    均表示無意見而不予爭執，亦未聲明異議，審酌上開證據資
    料製作時之情況，尚無違法不當及證明力明顯過低之瑕疵，
    亦認為以之作為證據應屬適當，揆諸前開規定，認前揭證據
    資料均有證據能力。至其餘資以認定被告犯罪事實之非供述
    證據，亦查無有何違反法定程序取得之情形，均認具有證據
    能力。
貳、認定犯罪事實之依據及理由
一、訊據被告辯稱：我本來不知道，後來我才知道我的行為是協
    助他（指陳先生）犯罪云云。惟查：
(一)、被告於90年12月3日向臺灣土地銀行南新莊分行申設帳號000
    -000000000000號存款帳戶之事實，業據被告於警詢、檢察
    官訊問時及本院審理中坦認不諱，並有臺灣土地銀行南新莊
    分行99年1月28日南莊存字第0990000034號函檢附之被告開
    戶基本資料、交易明細等件在卷足憑（見臺灣板橋地方法院
    檢察署99年度偵字第11167號卷【下稱偵卷A】第17至21頁）
    ，是前述帳戶確為被告所申設之情，堪以認定。又證人即被
    害人乙○○、丙○○遭詐欺取財之經過，業據渠等分別於警
    詢時證述甚詳（見臺灣桃園地方法院檢察署99年度偵字第
    5530號卷【下稱偵卷B】第5、6頁、偵卷A第10至12頁），並
    有被害人乙○○存款之臺灣土地銀行存摺類存款憑條、被害
    人丙○○存款之臺灣土地銀行存摺類存款憑條各1張等件在
    卷可稽（見偵卷B第15頁、偵卷A第13頁），是被害人乙○○
    遭詐騙集團詐騙，而以臨櫃存款之方式，於99年1月6日上午
    11時17分許存入20,000元至被告申設之前開土銀南新莊分行
    帳號000-000000000000號帳戶；被害人丙○○遭詐騙，而以
    臨櫃存款之方式，於99年1月6日上午11時27分許存入47,000
    元至被告申設之前開帳戶之事實，亦堪認定。
(二)、至被告雖以前詞置辯，惟查，現今金融信貸慣例，信用貸款
    徵信係以申貸人之薪資帳戶、薪資條、定存單、不動產證明
    等資料審核申貸人信用狀況，並決定貸款金額，況金融風暴
    後，各銀行為避免信用貸款呆帳持續產生對申貸人信用審核
    日趨嚴格，被告於警詢時自承上開土銀南新莊分行之帳戶是
    於前買房子繳貸款所申設等語（見偵卷B第3反面頁），則其
    對於申貸之細節，應有所知悉，且銀行亦無可能容任他人增
    加資金往來之造假方式辦得貸款，被告亦應有所瞭解。是被
    告辯稱：對方打電話來，說有方法可辦理，但是要先給他（
    指陳先生）3本帳戶作帳，來充當金錢進出證明，然後我就
    寄該土地銀行存摺及提款卡，還有玉山銀行、中國信託2 家
    存摺及提款卡給對方云云，此之交付除上開土銀南新莊分行
    帳戶存摺、提款卡外，甚一併交付其玉山銀行、中國信託銀
    行存摺、提款卡之行為，顯與一般辦理貸款之手續相悖。
(三)、按金融存款帳戶，事關存戶個人財產權益之保障，與存戶之
    提款卡及密碼結合，其專屬性、私密性更形提高，除非本人
    或與本人具密切之關係者，難認有何理由可自由流通使用該
    存簿、提款卡及密碼，一般人亦均有應妥為保管帳戶存簿、
    提款卡及密碼，以防止被他人冒用之認識，縱有特殊情況偶
    有將上開物品交付他人之需，亦必深入瞭解其用途後再行提
    供以使用，恆係吾人日常生活經驗與事理；且金融帳戶為個
    人理財之工具，申請開設金融帳戶並無任何特殊之限制，一
    般民眾皆可以存入最低開戶金額之方式申請開戶，一個人可
    以在不同之金融機構申請多數之存款帳戶使用，並無何困難
    ，此乃眾所週知之事實。且依一般人之社會生活經驗，若見
    有非親非故之人不以自己名義申請開戶，反而以出價蒐購或
    借用之方式向他人蒐集金融機構帳戶供己使用，衡情當能預
    見蒐集金融帳戶者，係將所蒐集之帳戶用於從事財產犯罪。
    況觀諸現今社會上，詐騙者以蒐集之人頭帳戶，作為詐欺之
    轉帳帳戶，業經報章媒體時有批露，因此交付帳戶與非親非
    故之人，受讓人將持以從事財產犯罪，已屬一般智識經驗之
    人所能知悉或預見，職是，被告已逾而立之年，且具辦理房
    貸經驗，已如前述，焉有不知辦理貸款之程序，而任將其申
    設之土銀南新莊分行及其所有之玉山銀行、中國信託銀行一
    併交付其底細來歷毫無所憑之人。被告即捨正常申貸管道不
    就，而圖利用報紙廣告上不明貸款資訊辦理，即可見其主觀
    上自知條件不足，則經對方求交付帳戶資料時，自更應警戒
    、慎重，酌其於警詢時自稱於99年1月5日即聯絡不上對方等
    語（見偵卷A第5頁），則被告將其自有之3本金融帳戶、提
    款卡及密碼交與身分不詳之他人持有，事後竟無任何掛失或
    報案之舉措，以防被持以作不法用途，毋寧怪哉。倘被告於
    當時立刻將該等帳戶掛失或報案處理，詐欺集團自無從利用
    其之土銀南新莊分行帳戶作為詐騙本案被害人乙○○、丙○○之工具，被告卻捨此不為，導致被害人乙○○、丙○○於
    99 年1月6日遭詐騙而分將上開金額存入被告帳戶，考諸被
    告明知對方可疑，仍未採取任何處理措施之情形，竟輕率將
    本案帳戶之存簿、提款卡及提款卡密碼等帳戶資料提供與身
    分上不具密切關係之人，對於渠等果真用以作為詐欺取財之
    轉帳工具，顯然亦不違背被告之本意，本案雖查無積極證據
    證明被告與上開詐欺集團成員有何共同實施詐欺犯行之手段
    施用或犯意聯絡，惟被告對於其之上開土銀南新莊分行帳戶
    交付他人使用，可能遭持以從事詐欺取財犯罪之用，有所預
    見，且果真被利用作為詐欺取財之轉帳帳戶，又不違背被告
    之本意，足認被告有以提供帳戶與他人，幫助他人犯詐欺取
    財罪之未必故意，被告自應負幫助他人為詐欺取財之刑責甚
    明。
(四)、綜上所析，本案事證明確，被告犯行洵堪認定，應予依法論
    罪科刑。
二、按幫助犯之成立，主觀上行為人須有幫助故意，客觀上須有
    幫助行為，亦即須對於犯罪與正犯有共同之認識，而以幫助
    之意思，對於正犯資以助力，而未參與實施犯罪之行為者而
    言（參照最高法院75年度台上字第1509號、88年度台上字第
    1270號判決意旨）。核被告將其所申設之上開土銀南新莊帳
    戶存摺、提款卡及提款卡密碼提供與上開詐欺集團成員，供
    其所屬詐欺集團成員詐騙財物，被告顯係基於幫助他人詐欺
    財物之犯意，且所為提供土銀南新莊分行存摺、提款卡及提
    款卡密碼與他人之行為，亦屬刑法詐欺罪構成要件以外之行
    為，其既以幫助他人詐欺之意思而參與犯罪構成要件以外之
    行為，係犯刑法第30條第1項、刑法第339條第1項之幫助詐
    欺罪。被告以一交付上開帳戶存摺、提款卡及密碼與詐欺集
    團成員使用，而幫助詐欺集團分別詐騙被害人乙○○、丙○○財物之行為，同時觸犯2次幫助詐欺取財罪，為想像競合
    犯，應依刑法第55條之規定從一重處斷。被告幫助詐欺被害
    人丙○○部分，雖未據檢察官聲請簡易判決處刑，惟該部分
    犯行與已聲請簡易判決處刑並經本院論罪之部分，具想像競
    合之裁判上一罪關係，且經臺灣板橋地方法院檢察署檢察官
    移送併辦，本院自應予審究。又被告係幫助他人犯罪，審酌
    其犯罪情節，爰依刑法第30條第2項之規定減輕其刑。原審
    同此認定，依刑事訴訟法第449條第1項前段、第454條第2項
    ，刑法第339條第1項、第55條、第30條第1項前段、第2項、
    第41條第1項前段，刑法施行法第1條之1第1項、第2項前段
    之規定，並審酌被告提供帳戶與他人使用，助長詐欺取財集
    團之猖獗，並使犯罪之追查趨於複雜，對社會及金融秩序影
    響甚鉅，及其犯罪之動機、目的、手段、素行、生活狀況、
    智識程度暨犯罪後態度等一切情狀，量處被告有期徒刑4 月
    ，如易科罰金，以1,000元折算1日。認事用法俱無違誤，量
    刑亦屬妥適，應予維持。末查，被告雖於本院審理時分別與
    被害人乙○○、丙○○達成和解，有和解筆錄各1份在卷可
    佐（見本院簡上字卷第31、32頁），惟至本院宣判之日，被
    告胥未按和解內容給付各被害人第一期之和解金額，且被告
    所留之行動電話亦處關機狀態，此有本院辦理刑事案件電話
    記錄查詢表在卷可查（見本院簡上字卷第45至47頁），顯見
    被告並無履約之誠意，是被告上訴請求緩刑之宣告，自無理
    由，應予駁回。
據上論斷，應依刑事訴訟法第455條之1第3項、第368條，判決如
主文。
本案經檢察官陳淑蓉到庭執行職務。
中    華    民    國    99    年    10    月    25    日
                  刑事第十一庭審判長法  官  蔡榮澤
                                    法  官  吳宗航
                                    法  官  汪曉君
以上正本證明與原本無異。
不得上訴。
                                    書記官  楊晴文
中    華    民    國    99    年    10    月    25    日

司法院資訊處製作；財團法人民間司法改革基金會備份。
